【裁判字號】    99,訴,493
【裁判日期】    991001
【裁判案由】    確認買賣契約無效
【裁判全文】
臺灣士林地方法院民事判決               99年度訴字第493號
原      告  丙○○
被      告  乙○○
上列當事人間確認買賣契約無效事件，本院於民國99年9 月17日
言詞辯論終結，判決如下：
    主  文
原告之訴駁回。
訴訟費用由原告負擔。
    事實及理由
一、原告主張：伊因出售臺北市○○路12號5 樓之10房屋及所坐
    落基地即臺北市○○區○○段2 小段548 地號土地應有部分
    萬分之67，於民國93年8 月4 日與被告成立買賣契約，並由
    代書呂允正製作「房地產買賣契約書」一式3 份讓兩造在契
    約書上用印。該契約書第14條特約事項原本無「逾3 個月甲
    方應按每日總價款千分之1 計付違約金予乙方」之記載，經
    伊要求及被告之代理人甲○○同意，先在伊所保管之買賣契
    約書（如起訴狀證物二所示）上加註，甲○○並承諾事後在
    其餘2 份買賣契約書上補寫，惟其竟未向被告說明，亦未依
    承諾在該2 份買賣契約書上補寫，故尚未加註之買賣契約書
    應因通謀而為無效（如起訴狀證物三，下稱系爭契約書）。
    此無效之契約書對伊不利，造成被告有違約情事，伊無法請
    求被告給付違約金，倘確認系爭契約書無效，伊即得向被告
    請求違約金等語，故為此提起本件確認之訴，並聲明：(一)確
    認原告與被告間如起訴狀所附證物三未於第14條加記「逾3
    個月甲方應按每日總價款千分之1 計付違約金予乙方」之買
    賣契約書無效。(二)訴訟費用由被告負擔。
二、被告則以：原告保管之買賣契約書第14條加註「逾3 個月甲
    方應按每日總價款千分之1 計付違約金予乙方」，是伊委託
    甲○○與原告簽約時，經原告要求而加記，此買賣契約雖有
    效成立，但伊並未違約，不必支付原告違約金等語置辯，故
    請求駁回原告之訴並命原告負擔訴訟費用。
三、本院之判斷：
  (一)按當事人互相表示意思一致者，無論其為明示或默示，契約
    即為成立。民法第153 條第1 項定有明文。是契約當事人倘
    將達成合意之意思表示內容記載於書面，應認該書面僅係方
    便證明契約成立及內容而已，書面記載倘有缺漏，非不得以
    其他方法證之，故記載不完全之書面契約，不影響契約之實
    質內容及文書之效力。
  (二)本件原告就系爭契約書經兩造用印一節，並不爭執。兩造應
    就系爭契約書所載內容已達成合意，依照前開說明，系爭契
    約書係用於證明兩造間成立買賣契約及內容之書證。而兩造
    關於買賣契約內容，除系爭契約書之記載外，另達成於買賣
    契約書第14條加註「逾3 個月甲方應按每日總價款千分之1
    計付違約金予乙方」之合意，此為被告所不爭執，此內容雖
    未載入系爭契約書中，致系爭契約書之記載有缺漏，惟依照
    前開說明，不影響兩造間契約之實質內容，亦不影響系爭契
    約之效力，更與原告所指虛偽意思表示風馬牛不相及。據此
    ，原告起訴請求確認兩造間未於第14條加註「逾3 個月甲方
    應按每日總價款千分之1 計付違約金予乙方」之系爭契約書
    無效，即非有據。
  (三)又按確認法律關係、證書真偽或法律關係基礎事實存否之訴
    ，非原告有即受確認判決之法律上利益者，不得提起，且該
    確認法律關係基礎事實存否之訴，必以原告不能提起他訴訟
    者為限，此觀民事訴訟法第247 條第1 項、第2 項規定自明
    。又所謂即受確認判決之法律上利益，必法律關係、證書真
    偽或法律關係基礎事實存否不明確，致原告私法上地位有受
    侵害之危險，且該危險得以確認判決除去之，始足當之。
  (四)本件兩造間買賣契約包括契約書第14條加註「逾3 個月甲方
    應按每日總價款千分之1 計付違約金予乙方」之內容，而系
    爭契約書不因未載前開加註事項而無效，已詳如前述。則本
    件兩造間法律關係、證書真偽或法律關係基礎事實之存否，
    實無不明確之情事，原告私法上地位自無受侵害之虞。況且
    ，原告曾經依前開違約金約定內容，於本院94年度訴字第87
    9 號事件中，提起反訴，請求被告給付違約金，嗣經本院判
    決駁回其訴後，原告提起上訴，已由臺灣高等法院以95年度
    上易字第629 號判決駁回上訴確定，此經本院調取前開卷宗
    核閱屬實。職是，原告如再對被告起訴請求給付上開違約金
    ，依民事訴訟法第400 條第1 項、第249 條第1 項第7 款規
    定，法院即應裁定駁回其訴。此情，尚無法因原告提起本件
    確認之訴而得以除去之。從而，原告就其提起本件確認之訴
    之確認利益主張：系爭契約書對伊不利，造成被告有違約情
    事，伊無法請求被告給付違約金，倘確認系爭契約書無效，
    伊即得向被告請求違約金云云，即非可採。足認原告提起本
    件確認之訴，應無即受確認判決之法律上利益。
四、綜上所述，本件系爭契約書並非無效，另原告提起本件確認
    之訴，亦無即受確認判決之法律上利益。從而，原告聲明求
    為確認原告與被告間如起訴狀所附證物三未於第14條加記「
    逾3 個月甲方應按每日總價款千分之1 計付違約金予乙方」
    之買賣契約書無效之判決，並非有據，應予駁回。
五、本件事證已臻明確，兩造其餘訴訟資料及攻擊、防禦方法，
    核與結論之判斷，不生影響，爰不一一論列，附此敘明。
六、據上論結，原告之訴為無理由，依民事訴訟法第78條，判決
    如主文。
中    華    民    國    99    年    10    月    1     日
                  民事第二庭  法  官  周群翔
以上正本證明與原本無異。
如對本判決上訴，應於判決送達後20日內向本院提出上訴狀；若
委任律師提起上訴者，應一併繳納上訴審裁判費，否則本院得不
命補正逕行駁回上訴。
中    華    民    國    99    年    10    月    1     日
                              書記官  游育慈

司法院資訊處製作；財團法人民間司法改革基金會備份。
